【裁判字號】    95,破抗,25
【裁判日期】    950914
【裁判案由】    宣告破產
【裁判全文】
臺灣高等法院高雄分院民事裁定          95年度破抗字第25號
抗  告  人  甲○○
上列抗告人因聲請宣告破產事件，對於民國95年8 月4 日臺灣高
雄地方法院95年度破字第49號所為裁定提起抗告，本院裁定如下
：
    主  文
抗告駁回。
抗告程序費用由抗告人負擔。
    理  由
一、本件抗告人於原審聲請及抗告意旨略以：伊因結婚後被丈夫
    棄之不顧，也不支付生活費，只靠從事會計工作之微薄薪水
    獨力扶養小孩，其後又因母喪而未辦理拋棄繼承，致為清償
    債務及負擔伊弟弟債務而向銀行借貸，面對多筆高利貸款，
    負債情況急速累積惡化，現今之生活已陷入絕境，經濟不佳
    且週轉不靈，至民國95年5 月間，共積欠債務506 萬8,474
    元，資產僅餘新台幣（下同）443,100 元，而有資產不能清
    償債務之情形，爰依破產法規定，聲請宣告抗告人破產等情
    。原審法院竟謂抗告人現有所餘財產不敷支付欠稅，是以無
    宣告破產之實益云云，認伊聲請宣告破產，為無理由，予以
    駁回。惟依破產法第1 條、第57條、第58條規定，及學者之
    見解，祇要債務人有不能清償債務之情事，即可宣告破產。
    而抗告人之負債總額已超過其總資產甚多，自符合宣告破產
    之要件，且有宣告破產之必要，以維護其法律上之正當權利
    ，而絕不是不符法律的規定要件。又破產制度乃係兼為保護
    債務人及債權人雙方之權益，並非獨偏一方，法院實應體察
    時代之思潮，而斟酌倘合於法定破產之要件，即債務人之負
    債超過資產，已達不能清償債務之程度，即應予以宣告破產
    ，勿以另以其他奇怪之理由駁回其請求，失去破產制度賦予
    債務人在經濟上重生機會之立法意旨，爰請求廢棄並發回原
    法院另為適法裁定等語。
二、經查，抗告人至95年5 月間共積欠國泰世華商業銀行等11家
    銀行約506 萬8474元之債務，其資產僅餘44萬3100元（現金
    403100元與三部機車值40000 元）等情，為其所自陳並提出
    債權人清冊及財產目錄為證，則其所述之負債事實，堪信屬
    實。又依抗告人所述，其現失業而無收入，早已完全無力支
    付或償還任何債務等情，則抗告人主張其資產及所得顯已不
    能清償其債務，亦非不可採信。
三、惟按「破產，對於債務人不能清償債務者宣告之」破產法第
    57條定有明文。又「破產管理人之報酬為財團費用」、「破
    產人及其家屬之必要生活費，視為財團費用」、「財團費用
    及財團債務，應先於破產債權，隨時由破產人依破產法之規
    定清償之」、「破產宣告後，如破產財團之財產不敷清償財
    團費用及財團債務時，法院因破產管理人之聲請，應以裁定
    宣告破產終止」，亦為破產法第95條第1 項第3 款、第2 項
    、第97條、第148 條所明定。故破產法第57條雖規定債務人
    不能清償債務時得宣告破產，然依同法第148 條規定之意旨
    ，若債務人之財產雖可勉強組成破產財團，但如預見縱經進
    行破產程序，該破產財團之財產顯仍不足清償破產財團費用
    及財團債務時，即應認無宣告破產之實益，而無待宣告破產
    後再另為宣告破產終止之必要。再者，宣告破產後，係在法
    院之監督下，強制將債務人之財產為變價，用以分配清償債
    權，而就債權人未能受清償部分之債權，則依法發生請求權
    視為消滅之效果（破產法第149 條參照）。故破產宣告之效
    力，就現行規定而言，係使債務人在破產宣告前所發生之債
    權全部實質歸於消滅，對債權人而言，影響其債權之保障自
    屬甚大，則在此制度之運作下，如何調整債務人重生機能及
    債權人權益保障間之平衡，以避免債務人利用破產制度而免
    除債務所引發之道德危險，並維護經濟秩序之穩定及交易安
    全之信賴，即應詳實審酌是否符合破產之要件。
四、查本件抗告人係因其借貸消費行為致積欠多家銀行債務而無
    法清償，此為其所自陳。而其現得以構成破產財團之財產，
    依其自陳僅有現金40萬3100元及價值4 萬元之機車而已，所
    稱現金之有無並未據其舉證以實，且抗告人本身尚需扶養小
    孩仍有生活費需支付，縱有40萬元現金之款項用以支付破產
    管理人之報酬及相關破產程序之費用後，其得用以實際清償
    債權之數額與現有之債權額相較，應僅得清償不及10% 左右
    ，就其債務發生之原因及債權得受償之比例為斟酌，若准予
    破產而使得以免除其餘超過90 %即約450 餘萬元之債務，實
    難認有符合債權債務間相對之衡平。再者，破產制度既在於
    調和債務人重生機能及債權人權益保障，若有其他替代機制
    ，更能為適當之處理時，即無藉由宣告破產之必要。本件抗
    告人之處境，並非其個人之特例，在現行經濟體制下，政府
    機關如能督促金融機關就此類債務踐行協商機制，並另積極
    訂立相關債務清償之法規以資因應，則若能藉由其他較為合
    理之機制為清償事宜之處理，而非以強制免除債務之方式為
    破產，應係較符合債權人與債務人間衡平之方案。就此而言
    ，本院除認以抗告人現行提出構成破產財團之財產，尚難認
    有達到准予宣告破產之實益外，在現行破產效力係強制免責
    之情形下，抗告人所提出構成破產財團之財產，亦未能使本
    院認已符合破產機制之本旨，故在抗告人未能提出其他較為
    合理且有清償實益之破產財團前，本院尚難准予破產之宣告
    。從而，原裁定駁回抗告人之聲請，並無違誤。抗告意旨指
    摘原裁定不當，求予廢棄，並無理由，應予駁回。又抗告人
    並未積欠稅款，業據財政部國稅局潮州稽徵所查復在卷，原
    裁定所稱不敷清償稅款，應係債款之誤，附此敘明。
五、據上論結：本件抗告為無理由，依破產法第5 條、民事訴訟
    法第495 條之1 第1 項、第449 條第1 項、第95條、第78條
    ，裁定如主文。
中    華    民    國    95    年    9     月    14    日
                            民事第一庭
                                審判長法官  黃金石
                                法      官  林紀元
                                法      官  林健彥
以上正本證明與原本無異。
如不服本裁定應於送達後10日內向本院提出再抗告狀 (並按他造
當事人之人數附繕本)， 並繳納再抗告費新臺幣1,000 元。再為
抗告應以適用法規顯有錯誤為理由，並經本院之許可，該許可以
原裁定所涉及之法律見解具有原則上之重要性者為限，並委任律
師為代理人。
中    華    民    國    95    年    9     月    14    日
                                書  記  官   張宗芳


司法院資訊處製作；財團法人民間司法改革基金會備份。
